臺灣高等法院刑事判決　　　　　　96年度上更 (一)字第640號
上　訴　人
即　被　告　　甲○○
　　　　　　　　　　　（
選任辯護人　　曾昭牟　律師
上列上訴人因準強盜案件，不服臺灣桃園地方法院95年度訴字第
2636號，中華民國96年3月7日第一審判決（起訴案號：臺灣桃園
地方法院檢察署95年度偵字第22990號），提起上訴，經判決後
，由最高法院發回更審，本院判決如下：
    主  文
原判決關於準強盜及定應執行之刑部分均撤銷。
甲○○意圖為自己不法之所有，攜帶凶器，搶奪他人之動產，累
犯，處有期徒刑肆年。
    事  實
一、甲○○於民國九十四年間，因贓物案件，經台灣桃園地方法
    院以九十四年度桃簡字第二四一五號刑事簡易判決判處有期
    徒刑五月確定，甫於九十五年十月十五日執行完畢，詎仍不
    知警惕，於九十五年十一月一日中午十二時五十分許，騎乘
    前竊得TH二－三六八號輕型贓車（起訴書誤載為TH一－三六
    八號）行經桃園縣桃園市○○街一八０號前，見丙○○一人
    斜揹皮包認有機可乘，乃基於為自己不法所有之意圖，持原
    置於該車內非其所有，客觀上對人之生命、身體具危險性可
    供兇器使用之水果刀一支，趁丙○○未及注意防備之際，於
    騎經丙○○前方時，以水果刀割斷丙○○所揹之皮包背帶後
    ，搶奪丙○○之皮包（內有健保卡一張、信用卡一張、行動
    電話二支、新台幣五萬元），於得手後欲逃離之際，經丙○○呼喊搶劫並出手緊拉住機車後部，致騎乘重心不穩撞及一
    旁之機車而停止，丙○○左膝亦因擦碰一旁機車受有擦傷，
    然其仍順勢上前拉扯欲奪回甲○○手中之皮包，甲○○仍不
    放手，幸路人乙○○見狀上前將甲○○拉下機車並按住其肩
    膀予以制服，丙○○方得以奪回皮包，惟因甲○○係同手握
    持水果刀及皮包，丙○○於拉扯回皮包之際，不慎遭刀果刀
    傷及，適警方經過即當坦場逮捕甲○○，並扣得前開水果刀
    一支。
二、案經丙○○訴由及桃園縣政府警察局桃園分局報請台灣桃園
    地方法院檢察署檢察官偵查起訴。
    理  由
一、前揭搶奪致告訴人丙○○左手大拇指遭刀劃傷之事實，業據
    上訴人即被告甲○○於本院前審及本院審理中坦承不諱，復
    有告訴人丙○○左手大拇指受有刀傷由聖保祿醫院出具之診
    斷證明書、贓物領據各一紙附卷可稽及犯罪所用之水果刀一
    支扣案可證，核與被告自白之犯罪情節相符，被告犯行堪以
    認定。
二、按刑法第三百二十一條第一項第三款之攜帶兇器竊盜罪，係
    以行為人攜帶兇器竊盜為其加重條件，此所謂兇器，其種類
    並無限制，凡客觀上足對人之生命、身體、安全構成威脅，
    具有危險性之兇器均屬之，且祇須行竊時攜帶此種具有危險
    性之兇器為已足，並不以攜帶之初有行兇之意圖為必要（最
    高法院七十九年台上字第五二五三號判例意旨參照），此於
    刑法第三百二十六條第一項之加重搶奪罪，自應為同一之解
    釋。扣案之水果刀一支，為金屬製品，客觀上具有危險性，
    足以對人之身體、生命、安全構成威脅，應屬兇器無訛。核
    上訴人即被告所為攜帶金屬物品，客觀上具有危險性，足以
    對人身體、生命安全構成威脅之水果刀為搶奪工具，所為係
    犯刑法第三百二十六條第一項攜帶兇器搶奪罪，且被告係已
    搶奪皮包得手後，欲離去現場，方遭告訴人拉住機車尾部，
    後因撞擊路邊機車而停下，則告訴人之皮包業於被告實力支
    配之下，應屬既遂。公訴意旨認被告係犯刑法第三百三十條
    第二項、第一項之加重強盜未遂罪，惟按：(一)刑法第三百二
    十九條準強盜罪之規定，將竊盜或搶奪之行為人為防護贓物
    、脫免逮捕或湮滅罪證而當場施強暴、脅迫之行為，視為施
    強暴、脅迫使人不能抗拒而取走財物之強盜行為，乃因準強
    盜罪之取財行為與施強暴、脅迫行為之因果順序，雖與強盜
    罪相反，卻有時空之緊密連接關係，以致竊盜或搶奪故意與
    施強暴、脅迫之故意，並非截然可分，而得以視為一複合之
    單一故意，亦即可認為此等行為人之主觀不法與強盜行為人
    之主觀不法幾無差異；復因取財行為與強暴、脅迫行為之因
    果順序縱使倒置，客觀上對於被害人或第三人所造成財產法
    益與人身法益之損害卻無二致，而具有得予以相同評價之客
    觀不法。故擬制為強盜行為之準強盜罪構成要件行為，雖未
    如刑法第三百二十八條強盜罪之規定，將實施強暴、脅迫所
    導致被害人或第三人不能抗拒之要件予以明文規定，惟必於
    竊盜或搶奪之際，當場實施之強暴、脅迫行為，已達使人難
    以抗拒之程度，其行為之客觀不法，方與強盜行為之客觀不
    法相當，而得與強盜罪同其法定刑（司法院釋字第六三０號
    解釋參照）。經查證人乙○○於警詢時證稱：「當時我買完
    中餐欲返回家中，突然聽見一名女子大喊搶劫，然後我看見
    一名男性歹徒欲騎乘停在一旁之機車逃逸，而該名被害女子
    正和該歹徒發生拉扯，因當時我看見該女子無法將該歹徒抓
    住，於是我便上前協助將該歹徒抓住，此時剛好警方適時趕
    到將該歹徒查獲」（見偵卷第二四頁）；於原審時證稱：「
    我只記得被告的機車沒有騎的很快，好像是剛起步的樣子」
    、「我記得被害人緊抓著他的皮包不放．．．」等語（見原
    審卷第六三、六四頁）。被害人丙○○於偵訊時證稱：「．
    ．．他是用刀劃我皮包，我把手上的菜丟掉，去抓他的摩托
    車，他就跌倒，我趁機護住皮包．．．」、「我前面說跌倒
    是他有點歪斜，不能很快速的騎車，也有撞到路旁的摩托車
    ，我才趁機用手拉著皮包．．．」（見偵查卷第六九頁）；
    於原審時證稱：「．．．我的手就拉著他所騎乘的機車後方
    之部分，所以他機車就無法騎的很快．．．後來被告有撞到
    路旁的機車才停下，於是我又與被告拉扯我的皮包．．．」
    、「他的機車剛開始是因為我抓住他的後方，所以沒有辦法
    騎的很快，後來撞到路旁的機車．．．」等語（見原審卷第
    六五、六六頁），核與被告於偵訊時供稱：「因為想要把皮
    包拿走，可是他拉著，我就和他發生拉址，．．．」（見偵
    查卷第四七頁）；於本院審理時供稱：「我是要加油門要逃
    走時，我就被被害人拉住，當時我就沒有特別再加油門，因
    為他拉住我．．．」、「我是右手拿著刀子與皮包所以無法
    加油．．．」等語相符（見本院九十六年十二月十一日審理
    筆錄）。是被告甲○○搶得被害人丙○○之皮包後，騎乘機
    車離開之際，並未有何積極、主動之舉止強拉被害人丙○○
    之身體、四肢等部位，藉以拖行被害人，以達脫免逮捕之目
    的，且依被害人所言，其係主動拉住被告之機車後部，被告
    於騎機車欲逃逸時並無另以其他強暴、脅迫之方法對付被害
    人，參以被告因機車被被害人拉住後方，騎數公尺即因不穩
    而撞及其他機車，被告之車速並不快，亦未以加油門拖行被
    害人之強暴方式逃離現場，堪認被害人尚未達難以抗拒之程
    度，被告所為應僅構成加重搶奪之犯行，尚不符為脫免逮捕
    而施強暴行為致被害人無法抗拒之準強盜行為。(二)次查，本
    案告訴人雖於警訊、偵查及原審均指訴其左手大姆指刀傷係
    與被告於拉扯皮包時，遭被告揮刀劃傷，而左膝擦挫傷則係
    遭機車拖行所致等情，然告訴人既稱其於被告機車停下後，
    雙手緊握與被告拉扯欲奪回皮包，而遭被告揮刀制止，則衡
    情告訴人應係傷及手背，何能傷及告訴人左手大姆指內側？
    且証人乙○○証稱係其上前制服被告後，告訴人嗣方奪回其
    皮包，惟當時並未見被告有何揮刀動作。而告訴人嗣於本院
    前審亦証稱：我要奪回皮包時，係立於被告後方，未見被告
    係以何手持刀及皮包與刀是否均在被告同一隻手上，亦未見
    被告如何揮刀，我認被告持刀劃傷，係因手流血，後來見被
    告手上有刀，如拉扯時即見被告持刀，我應會閃避（本院前
    審九十六年七月五日審判筆錄第五頁）等語，參以被告係騎
    機車持刀搶奪，須一手握機車龍頭把手，一手持刀割斷告訴
    人皮包揹帶搶下，甫得手即遭告訴人拉住機車尾部，應尚無
    瑕換手，又因水果刀較皮包為短小，並經本院前審勘驗屬實
    在卷，故被告辯稱：水果刀係與皮包均握持於同一手，告訴
    人未發覺我同時持水果刀及皮包，方於握拉皮包之際遭刀劃
    傷，並非我揮刀等語，即與事實相符，應堪採信，此外，復
    有聖保祿醫院診斷証明書一件及扣案水果刀一支足資佐証。
    惟被告於搶奪得手後，欲離去現場，即遭告訴人拉住機車後
    部，既為被告明知，並拖行告訴人約三、四公尺，因撞及一
    旁機車方停下一節，並據告訴人及証人乙○○結証告訴人遭
    拖行約三、四公尺，然未跌倒一致，（原審卷第六十五頁筆
    錄、本院前審九十六年五月卅一日審判筆錄第四頁到數第四
    行、七月五日審判筆錄第六頁第十行）在卷，故告訴人並已
    陳明其左膝擦挫傷，係因擦撞一旁機車所致，則被告加油駛
    離拖行告訴人三、四公尺，告訴人並非跌倒於地上遭拖行，
    應屬其搶奪之部分行為所致，綜上所述，本件被告於持刀搶
    奪被害人財物既遂後，僅單純騎機車欲加速逃逸，並非當場
    對被害人施強暴行為，被害人係為奪回皮包，跟隨機車拖行
    ，擦撞路旁機車所致，亦難認已達使被害人難以抗拒之程度
    。是公訴人起訴法條容有未洽，應予變更。被告前因贓物案
    件，經台灣桃園地方法院以九十四年度桃簡字第二四一五號
    刑事簡易判決判處有期徒刑五月確定，甫於九十五年十月十
    五日執行完畢，此有本院被告前案紀錄表一件在卷可參，其
    於有期徒刑執行完畢後，五年以內故意再犯有期徒刑以上之
    本罪，係屬累犯，並依法加重其刑。
三、原審對被告論罪科刑，固非無見，惟(一)按搶奪罪與強盜罪雖
    同具不法得財之意思，然搶奪罪係以乘人不備公然掠取他人
    財物，為其構成要件；而強盜則係以強暴、脅迫或他法，使
    被害人身體上或精神上處於不能抗拒之狀態，而取其財物或
    令其交付而言，本件被告並不成立準強盜行為，已如前述，
    原判決於犯罪事實認被告為防護贓物、脫免逮捕以揮刀之強
    暴行為，認被告涉犯準強盜犯行，容有未洽；(二)又告訴人左
    膝輕微擦挫傷非因受機車拖行所致，而係擦撞一旁機車所致
    ，則原判決認告訴人所受左膝擦挫傷及左手大姆指之刀傷，
    均非強暴行為之當然結果，而認被告另涉犯想像競合之傷害
    罪，亦有未合。本案被告上訴否認有當場施強暴之準強盜犯
    行，為有理由，原判決關此部分既有前揭可議之處，自應由
    本院就準強盜部分予以撤銷改判。審酌被告素行非佳，甫出
    獄月餘即為行搶犯行，於竊得機車後持機車內可供作兇器之
    水果刀，割裂被害人皮包飛車搶奪，被害人欲奪回其皮包財
    物，騎車加速逃逸之時，致被害人遭施行倒地受傷，併其犯
    罪之動機、目的、手段、方法、結果，對社會治安危害非輕
    ，暨犯後態度等一切情狀，量刑不宜過輕，爰量處如主文第
    二項所示之刑，以示懲儆。扣案水果刀一支，雖係為被告供
    本案搶奪所用之物，然被告否認為其所有，本案復無其他證
    據足認係被告所有，乃不為沒收之諭知，附此敘明。
據上論斷，應依刑事訴訟法第三百六十九條第一項前段、第三百
六十四條、第二百九十九條第一項前段，刑法第三百二十六條第
一項、第四十七條第一項，判決如主文。
本案經檢察官呂光華到庭執行職務。
中　　華　　民　　國　　96　　年　　12　　月　　31　　日
　　　　　　　　　刑事第九庭審判長法　官  劉景星
  　　　　　　　　　　　　　　　　法  官  周盈文
        　　　　　　　　　　　　　法  官  吳啟民
以上正本證明與原本無異。
如不服本判決，應於收受送達後十日內向本院提出上訴書狀，其
未敘述上訴之理由者並得於提起上訴後十日內向本院補提理由書
（均須按他造當事人之人數附繕本）。
                                  書記官  江采廷
中　　華　　民　　國　　97　　年　　1 　　月　　3 　　日
附錄：本案論罪科刑法條全文
刑法第三百二十六條（加重搶奪罪）
犯前條第一項之罪，而有第三百二十一條第一項各款情形之一者
，處一年以上七年以下有期徒刑。
前項之未遂犯罰之。
